臺灣高等法院臺中分院民事裁定
111年度抗字第11號
抗  告  人  陳怡婷  
相  對  人  臺灣新光商業銀行股份有限公司

法定代理人  李增昌  


上列當事人間聲明異議事件，抗告人對於中華民國110年11月23
日臺灣臺中地方法院110年度執事聲字第82號所為裁定，提起抗
告，本院裁定如下：
    主  文
抗告駁回。
抗告程序費用由抗告人負擔。
    理  由
一、抗告人聲明異議及抗告意旨略以：相對人聲請對債務人甲○○
    所有如原裁定附表所示之不動產（下稱系爭不動產）為強制
    執行。惟系爭不動產係伊父親乙○○於民國83年間購買並借用
    第三人丙○○名義登記，購入後，伊一家人便居住使用迄今。
    其後丙○○於103年3月11日將系爭不動產出售予甲○○，並簽訂
    買賣契約（下稱系爭買賣契約），甲○○再於103年4月11日設
    定第一順位最高限額新臺幣（下同）1200萬元之抵押權（下
    稱系爭抵押權）予相對人。惟依系爭買賣契約第14條約定，
    甲○○已同意伊使用系爭不動產，伊得依占有連鎖法理而有權
    占有系爭不動產，故系爭買賣契約第14條關於「103年11月
    底前將房屋交給買方」之約定，僅在解除丙○○對系爭不動產
    之占有，非指甲○○同意伊使用系爭不動產之期限僅至103年1
    1月底。又甲○○之父丁○○於103年11月10日向伊借款新臺幣（
    下同）190萬元並簽立借據（下稱系爭借據），約定伊須於
    丁○○清償借款後之2個月內返還系爭不動產，而甲○○為系爭
    借貸契約之保證人，足見伊對系爭不動產之用益權縱訂有期
    限，亦以上開190萬元債務清償後2個月內為期限，基此，伊
    對系爭不動產之用益權並非於103年11月底到期，系爭借據
    之約定係甲○○、丁○○承認伊之用益權之延續，而非重新成立
    之使用借貸契約。原裁定僅以系爭買賣契約與系爭借據簽立
    時間不同，逕認伊之用益權期限已於103年11月底屆滿，而
    認伊與甲○○在抵押權登記後重新依系爭借據成立另一使用借
    貸關係，顯然違背當事人真意。另系爭不動產第一、二次拍
    賣之底價金額，高於相對人聲請強制執行之債權金額，如不
    除去伊之用益權，拍賣所得價金亦足清償相對人之債權，原
    裁定以二次拍賣無人應買，即認伊對系爭不動產之用益權對
    於實行抵押權有影響，而以執行命令除去伊之用益權，即有
    違誤等語，爰求為廢棄原裁定。
二、按不動產所有人設定抵押權後，於同一不動產上，得設定地
    上權或其他以使用收益為目的之物權，或成立租賃關係，但
    其抵押權不因此而受影響；前項情形，抵押權人實行抵押權
    受有影響者，法院得除去該權利或終止該租賃關係後拍賣之
    ；不動產所有人設定抵押權後，於同一不動產上，成立第一
    項以外之權利者，準用前項之規定，民法第866條定有明文
    。而使用借貸關係為民法第866條第3項所指之權利（96年3
    月28日立法理由參照），自得準用民法第866條第2項規定。
    次按所謂於抵押權有影響者，係指抵押權人屆期未受清償，
    實行抵押權時，因抵押物上有成立於抵押權設定後之負擔，
    影響抵押物之交換價值，致無人應買或出價不足以清償擔保
    債權之情形而言。是於執行法院核定之最低拍賣價額，經拍
    賣無人應買，或出價低於底價而流標，減價後之最低價額，
    已不足清償擔保債權時，即得認影響抵押權，而除去租賃關
    係（最高法院101年度台抗字第551號民事裁定參照）。
三、經查：　　
㈠、甲○○於103年4月11日以買賣為原因登記為系爭不動產之所有
    權人，同日並設定系爭抵押權予相對人；另於105年1月12日
    設定第二順位最高限額480萬元抵押權予債權人戊○○（原名
    己○○，下稱戊○○）。戊○○於109年10月12日持原法院109年度
    司票字第4435號確定本票裁定向原法院民事執行處（下稱執
    行法院）聲請對甲○○所有之系爭不動產聲請強制執行，經執
    行法院以109年度司執字第121659號事件受理在案（下稱系
    爭執行事件）。相對人於110年3月16日於系爭執行事件程序
    中具狀行使抵押權參與分配後，復持臺灣臺北地方法院（下
    稱臺北地院）110年度司促字第1824號支付命令及支付命令
    確定證明書，亦聲請就系爭不動產為強制執行，經執行法院
    以110年度司執字第50370號受理併入系爭執行事件執行。嗣
    執行法院於110年1月28日、3月25日分別以底價1322萬元、1
    220萬元進行第一、二次拍賣而無人應買。相對人於110年3
    月26日具狀聲請執行法院除去抗告人之使用借貸關係，嗣執
    行法院司法事務官於110年9月15日以執行命令除去抗告人與
    甲○○之使用借貸關係（下稱系爭執行命令）。抗告人不服，
    於110年9月22日聲明異議，經司法事務官於110年10月26日
    以109年度司執字第121659號裁定駁回其異議（下稱原處分
    ），抗告人不服，提出異議，再經原法院於110年11月23日
    以原裁定駁回其異議等情，經本院核閱上開卷宗無訛。
㈡、抗告人雖主張系爭不動產係乙○○於83年間購買而借名登記於
    丙○○名下，抗告人一家人自購入起便居住其內迄今，抗告人
    至遲於103年3月11日即與甲○○成立使用借貸關係，且依據系
    爭買賣契約第14條約定，甲○○同意抗告人使用系爭不動產，
    則抗告人於甲○○設定系爭抵押權前即依占有連鎖法理有權占
    有系爭不動產，為有權占有；其後抗告人與丁○○、甲○○簽立
    之系爭借據，約定抗告人於丁○○將190萬元清償後2個月內交
    還系爭不動產，即係原使用借貸關係之延續，並非成立另一
    使用借貸關係，因此抗告人與甲○○之使用借貸關係在系爭抵
    押權設定前即成立，執行法院不得將之除去等語，據其提出
    借據、系爭買賣契約書、放款利息收據等為證（附於司執卷
    )。惟所謂占有連鎖，乃受所有人交付並允其移轉占有之人
    將其直接占有移轉予第三人，該第三人得超越債之相對性向
    所有人主張其為有權占有之謂。縱抗告人主張乙○○與丙○○間
    就系爭不動產有借名登記關係為真，則抗告人既主張其自購
    屋起即居住使用系爭不動產迄今，自無發生占有之轉讓而生
    占有連鎖關係可言；況且占有連鎖理論乃占有人在抗辯其為
    有權占有，與本件使用借貸關係應否予除去之認定無涉。復
    查，依據相對人提出之甲○○與丙○○於103年3月11日簽立之系
    爭買賣契約第14條手寫條款約定「本標的目前有他人使用，
    賣方須於103年11月底前將房屋交給買方，買方確實同意」
    ，此有系爭買賣契約書可稽（附於109年度司執字第121659
    號卷，下稱司執卷），則依該條款約定，甲○○於買受系爭不
    動產知悉其內有他人居住，但須於103年11月底前將系爭不
    動產點交，故縱認林志准、乙○○或抗告人與甲○○因簽立系爭
    買賣契約而有使用借貸之約定，然依系爭買賣契約第14條手
    寫條款約定，使用借貸期限至103年11月底，屆期即應消滅
    。另據抗告人提出之系爭借據記載略以：丁○○以支票向抗告
    人借款190萬元未獲兌現，雙方同意於丁○○歸還全額時，抗
    告人須於兩個月內歸還系爭不動產等語（附於司執卷），則
    依上開約定內容觀之，顯係因丁○○有債務尚未清償，而由抗
    告人再與丁○○、甲○○約定借用系爭不動產，並以清償借款後
    兩個月為歸還系爭不動產之期限。而由上開借據書立之背景
    及借據所定借用期限係至清償借款為止之不確定期限等情觀
    之，顯然與甲○○於103年3月11日與林志准簽立系爭買賣契約
    時僅同意使用至103年11月底止之情形不同，應認系爭借據
    所約定之使用借貸係甲○○在設定系爭抵押權後所成立之另一
    使用借貸關係。此外，再參之抗告人於109年11月23日提出
    於執行法院之房屋現況陳報（聲明）狀、109年11月30日之
    房屋現況陳報狀（附於司執卷），抗告人於房屋現況陳報狀
    所記載之借用期限亦記載自103年11月10日（即系爭借據簽
    立日期）起借用系爭不動產，益徵甲○○係在系爭抵押權成立
    後，於103年11月10日再與抗告人成立使用借貸關係至明。
    是以抗告人辯稱103年11月10日之約定僅係原使用借貸關係
    之延續及確認，並非成立另一使用借貸關係云云，洵無足採
    。
㈢、抗告人復辯稱系爭不動產於第一、二次拍賣之底價金額，高
    於相對人聲請強制執行之債權金額，如不除去伊之用益權，
    拍得價金亦足清償相對人之債權，並無除去之必要云云。惟
    按所謂抵押權受影響，並不以拍賣底價低於抵押權人之債權
    額時方屬之，發生無人應買亦屬之。而查，系爭不動產經執
    行法院於110年1月28日、110年3月25日分別以底價1322萬元
    、1220萬元，於拍賣通知備註欄並記載系爭不動產為第三人
    居住使用，拍定後不點交等為拍賣條件，經進行第一、二次
    拍賣均無人應買等情，業如前述，堪認抗告人居住使用系爭
    不動產，有使應買人拍定買受後不能即時占有使用該不動產
    ，影響應買人之應買意願之情形，則執行法院認抗告人對系
    爭不動產之使用借貸關係已致使相對人之抵押權行使受有影
    響，並依相對人之聲請，以系爭執行命令除去系爭不動產之
    使用借貸關係，已非無據。此外，執行法院因前二次拍賣無
    人應買，於除去抗告人之使用借貸關係後，預訂於111年2月
    24日依第一次拍賣之底價減價行第二次拍賣，該次拍賣底價
    為1058萬元，此有執行法院110年12月17日拍賣公告、通知
    函附於司執卷可稽。而參諸相對人於系爭執行程序聲請執行
    之債權額為894萬6661元及自109年10月16日起至清償日止按
    年息2.17％計算之利息，及就逾期6個月內部分另按上開利率
    10％、逾期超過6個月部分另按上開利率20％加計之違約金；4
    6萬284元及自109年10月19日起至清償日止按年息6.17％計算
    之利息，及就逾期6個月內部分另按上開利率10％、逾期超過
    6個月部分另按上開利率20％加計之違約金，每次違約狀態最
    高連續收取期數為9期，有相對人110年3月16日民事參與分
    配行使抵押權聲請狀及臺北地院110年度司促字第1824號支
    付命令在卷足憑（附於司執卷），經概算至111年2月24日止
    ，相對人之債權本息及違約金逾975萬元。執行法院將拍賣
    金額扣除執行費、土地增值稅必要費用後，未必能使相對人
    足額受償，遑論第二順位抵押權人及其他債權人。故倘非除
    去抗告人之使用借貸關係，非但影響應買意願，且如無人應
    買，再為減價拍賣，將使相對人實行抵押權受到影響更甚。
    是以抗告人前揭所辯不除去仍不影響抵押權人實行抵押權云
    云，洵無足採。
㈣、從而，抗告人基於使用借貸關係占有系爭不動產，惟該使用
    借貸關係成立於系爭抵押權設定之後，且該使用借貸關係之
    存在已影響相對人就抵押權之實行，則執行法院司法事務官
    依相對人之聲請除去該使用借貸關係，於法並無不合。執行
    法院司法事務官以原處分駁回抗告人之異議，及原裁定維持
    司法事務官駁回異議之處分，均無違誤。抗告意旨仍執前詞
    指摘原裁定不當，聲明廢棄，為無理由，其抗告應予駁回。
四、據上論結，本件抗告為無理由，爰裁定如主文。
中　　華　　民　　國　　111 　年　　1 　　月　　28　　日
              民事第五庭    審判長法　官  游文科
                                  法　官  楊珮瑛
                                  法　官  李慧瑜
正本係照原本作成。
抗告人得再抗告。
再為抗告僅得以其適用法規顯有錯誤為理由。
如提起再抗告，應於裁定送達後10日內向本院提出再抗告狀（須
按他造人數附具繕本），並繳納抗告裁判費新臺幣1,000元整，
同時委任律師或具有律師資格之關係人為代理人。因疫情而遲誤
不變期間，得向法院聲請回復原狀。

                                  書記官  陳秀鳳

中　　華　　民　　國　　111 　年　　1 　　月　　28　　日